【裁判字號】    97,易,3455
【裁判日期】    980227
【裁判案由】    侵占
【裁判全文】
臺灣板橋地方法院刑事判決              97年度易字第3455號
公  訴  人  臺灣板橋地方法院檢察署檢察官
被      告  乙○○
上列被告因侵占案件，經檢察官提起公訴（96年度偵緝字第2008
號），本院判決如下：
    主  文
乙○○無罪。
    理  由
一、公訴意旨略以：被告乙○○於民國94年12月12日，以動產擔
    保交易附條件買賣之方式，向東元車業有限公司（下稱東元
    公司），購買車牌號碼CPS-318 號重型機車1 輛，約定價金
    新臺幣（下同）52,320元，除頭期款3,000 元外，餘款分12
    期給付，每月1 期，自95年1 月15日起至95年12月15日止，
    每期付款4,110 元，在價金未付清之前，標的物所有權仍屬
    於東元公司所有，被告乙○○僅得依約占有使用，不得將標
    的物遷移、出賣、出質、移轉、抵押或為其他處分，詎被告
    乙○○取得該機車之占有後，因無錢花用，竟意圖為自己不
    法之所有，將該機車侵占入己，並隨即於95年9 月7 日，在
    臺北市○○○路146 號「宏展當鋪」，典當該機車，得款1
    萬元供己花用。復自95年1 月15日起，即拒不繳納車款，嗣
    經東元公司追查後始知上情，因認被告乙○○涉犯刑法第33
    5 條第1 項之侵占罪嫌等語。
二、按犯罪事實應依證據認定之，無證據不得認定犯罪事實；另
    按不能證明被告犯罪者，應諭知無罪之判決，刑事訴訟法第
    154 條第2 項、第301 條第1 項分別定有明文。申言之，犯
    罪事實之認定應憑證據，如未能發現相當證據，或證據不足
    以證明，自不能以推測或擬制之方法，作為裁判基礎（最高
    法院40年台上字第86號判例意旨參照）；且認定犯罪事實所
    憑之證據，雖不以直接證據為限，間接證據亦包括在內，然
    而無論直接證據或間接證據，其為訴訟上之證明，須於通常
    一般之人均不致有所懷疑，而得確信其為真實之程度者，始
    得據為有罪之認定，倘其證明尚未達到此一程度，而有合理
    之懷疑存在而無從使事實審法院得有罪之確信時，即應由法
    院為諭知被告無罪之判決（最高法院76年台上字第4986號判
    例意旨參照）。再者，檢察官對於起訴之犯罪事實，仍應負
    提出證據及說服之實質舉證責任。倘其所提出之證據，不足
    為被告有罪之積極證明，或其指出證明之方法，無從說服法
    院以形成被告有罪之心證，基於無罪推定之原則，自應為被
    告無罪判決之諭知（參照最高法院92年台上字第128 號判例
    意旨）。
三、公訴意旨認被告涉有侵占犯行，無非係以告訴人東元公司之
    指述、被告與告訴人東元公司訂立之動產擔保交易附條件買
    賣契約書、宏展當鋪當票影本等項為其論據。訊據被告固不
    否認以動產擔保交易附條件買賣之方式，向告訴人東元公司
    購買車牌號碼CPS-318 號重型機車1 輛，約定價金52,320元
    ，除頭期款3,000 元外，餘款分12期給付，每月1 期，自95
    年1 月15日起至95年12月15日止，每期付款4,110 元，並於
    95年9 月7 日，在臺北市○○○路146 號宏展當鋪，典當該
    車，得款1 萬元之事實，惟堅決否認有何侵占犯行，辯稱：
    伊主觀上認為系爭機車係伊所有，伊之前去監理站辦理相關
    事項，資料上都顯示伊係車主等語。
四、經查：
(一)被告乙○○於94年12月12日，以動產擔保交易附條件買賣之
    方式，向告訴人東元公司，購買車牌號碼CPS-318 號重型機
    車1 輛，約定價金52,320元，除頭期款3,000 元外，餘款分
    12 期 給付，每月1 期，自95年1 月15日起至95年12月15日
    止，每期付款4,110 元，而於給付頭期款後即未再依約繳款
    ，並於95年9 月7 日，在臺北市○○○路146 號宏展當鋪，
    典當該車，得款1 萬元等事實，業據被告自承在卷，核與告
    訴代理人甲○○指述情節相符，並有告訴人東元公司提出之
    動產擔保交易附條件買賣契約書、宏展當鋪當票（均為影本
    ）各乙份附卷可稽，足見上情非虛。
(二)其次，動產擔保交易法第38條業於96年7 月11日修正刪除；
    又按刑法上之侵占罪係以行為人原基於法定或契約上之原因
    ，持有他人之物，擅自處分持有他人之物，或變易持有之意
    為所有之意，而逕為所有人之行為，為其構成要件。蓋自己
    持有他人之物，依法定或契約上之原因，於原因關係終止時
    ，應將所持有之物返還予本人，故而侵占罪以「意圖為自己
    或第三人不法之所有」為犯罪之構成要件。此與動產擔保交
    易法第26條所定：「稱附條件買賣者，謂買受人先占有動產
    之標的物，約定至支付一部或全部價金，或完成特定條件，
    始取得標的物所有權之交易」，買受人占有動產目的在取得
    所有權之立法意旨不同，是以動產擔保交易法第38條之罪以
    「意圖不法之利益」為犯罪構成要件。若動產擔保交易之債
    務人將標的物出賣，惟仍依約給付分期款，未生損害於債權
    人，尚不能成立動產擔保交易法第38條之罪，若謂反成立刑
    法侵占罪責，實與立法意旨有違，足見動產擔保交易法第38
    條與刑法第335 條第1 項之犯罪構成要件本有不同。動產擔
    保交易之債務人，將標的物出賣，並拒繳餘款，致生損害於
    債權人，顯見其有不法利益之意圖，所為僅成立動產擔保交
    易法第38條之罪，並不另成立刑法第335 條第1 項之罪（臺
    灣高等法院臺中分院92年度上易字第1422號判決可資參照）
    。查本件被告與告訴人東元公司以動產擔保交易附條件買賣
    之方式購買系爭機車，而依動產擔保交易法規定，於價金未
    清償完畢前，該輛機車所有權固仍屬告訴人東元公司所有，
    惟被告購買系爭機車，乃係以自始取得所有權而為占有之意
    而持有該輛機車，並非為他人持有系爭機車，此核與刑法侵
    占罪之構成要件有間（臺灣高等法院96年度上易字第2115號
    判決意旨參照），被告上開所為自無成立刑法侵占罪之餘地
    。
(三)綜上所述，本件依公訴人提出之證據，至多僅能證明被告確
    有未依約履行債務之情，此外，本院復查無其他積極明確之
    證據，足以認定被告有公訴所指之侵占犯行，不能證明其犯
    罪，自應為其無罪之判決。
據上論斷，應依刑事訴訟法第301 條第1 項前段，判決如主文。
本案經檢察官吳宗光到庭執行職務。
中    華    民    國    98    年    2     月    27    日
                  刑事第十三庭審判長法  官  李幼妃
                                    法  官  張紹省
                                    法  官  鄭燕璘
上列正本證明與原本無異。
如不服本判決，應於判決送達後10日內敘明上訴理由，向本院提
出上訴狀（應附繕本），上訴於臺灣高等法院。其未敘述上訴理
由者，應於上訴期間屆滿後20日內向本院補提理由書「切勿逕送
上級法院」。
中    華    民    國    98    年    2     月    27    日
                                    書記官  陳筱惠


司法院資訊處製作；財團法人民間司法改革基金會備份。
